臺灣高等法院民事判決　　　　　90年度重上字第260號
　　上　訴　人　地○○
　　訴訟代理人　陳國雄律師
　　複　代理人　孫瑜凰律師
　　　　　　　　卓士棋
　　　　　　　　李孟璟
　　上　訴　人　庚○○
　　　　　　　　午○○
　　　　　　　　辛○○
　　上列三人共同
　　訴訟代理人　吳西源律師
　　複　代理人　鍾瑞香　　住台北市○○○路100號8樓之7
上列當事人間損害賠償等事件，上訴人對於中華民國89年12月4
日臺灣臺北地方法院85年度重訴字第6號第一審判決提起上訴，
上訴人地○○並擴張聲明，本院於94年4月19日言詞辯論終結，
判決如下：
    主    文
原判決關於命(一)午○○給付自85年1月7日至88年6月1日止以新臺
幣十萬元按週年利率5％計算之利息；(二)辛○○給付自85年1月7
日至88年6月1日止以新臺幣五萬元按週年利率5％計算之利息；
(三)庚○○給付借款超過新新臺幣伍拾貳萬柒仟伍佰拾捌元本息
部分，暨各該部分假執行宣告，及命午○○、辛○○、庚○○訴
訟費用負擔均廢棄。
上開廢棄部分，地○○在第一審之訴及假執行之聲請均駁回。
庚○○、午○○、辛○○其餘上訴駁回。
地○○上訴及擴張之訴均駁回。
第一、二審訴訟費用由庚○○十分之三，辛○○、午○○各負擔
十分之一，餘由地○○負擔。
    事    實
甲、上訴人地○○方面：
壹、聲明：
一原判決不利地○○部分廢棄。
二庚○○應再給付地○○新臺幣（下同）五百五十萬元及自民國
  85年1月7日起至清償日止，按週年利率5％ 計算之利息。
三庚○○應再給付地○○二百七十一萬三千七百五十元及自85年
  2月7日起至清償日止，按週年利率5％計算之利息。
四前二項判決，願供擔保請准宣告假執行。
五庚○○、午○○、辛○○（下稱庚○○等人）之上訴駁回。
貳、陳述：除與原判決記載相同者，茲引用之外，補稱：
一伊於第一次協助合建地主向財政部國有財產局（下稱國有財產
  局）申購國有土地時，已順利完成地上建物之申購手續，而第
  二次協助地主申購國有土地，亦經國有財產局核准並通知地主
  繳款，伊所委任之代書多次通知合建地主配合辦理申購及用印
  手續，詎丙○○、乙○○及已故余德興之繼承人癸○○、申○
  ○、余錦和、未○○等人未依合約約定期限內完成辦理申購國
  有土地之程序，合建地主自有違約情形。
二庚○○及訴外人申○○、亥○○、陳勞勝並未解除渠等與訴外
  人敬偉建設股份有限公司（下稱敬偉公司）之合建契約，而庚
  ○○之土地經敬偉公司查封，地主余壁仁則將土地設定扺押予
  第三人，均有礙合建事宜，地主土地遭第三人查封中，兩造合
  建契約即不能達合建目的，自屬給付不能，伊自得解除契約，
  而庚○○之土地撤銷查封，係在伊解約之後，不影響伊解約之
  效力。
、證據：除援用第一審所提證據外，補提為證。
乙、對造上訴人庚○○等人方面：
壹、聲明：
一原判決不利庚○○等人部分廢棄。
二駁回地○○在第一審之訴及假執行之聲請。
三駁回地○○上訴。
四如受不利判決，請准供擔保免為假執行。
貳、陳述：
一庚○○與敬偉公司合建契約第23條約定「本契約簽訂後，如因
  政府法令修改，致未能興建或有地主未能簽妥合建契約致無法
  規劃建築者，則本契約當然無效」，而因系爭土地大部分地主
  未與敬偉公司簽約，則庚○○與敬偉公司契約當然無效。
二兩造間合建契約第9條係就土地設定登記而為約定，庚○○與
  敬偉公司合建契約並無設定登記，未違反兩造間合建契約第9
  條約定。
三庚○○之土地遭敬偉公司查封，係庚○○與敬偉公司私人間債
  權債務關係，並非以庚○○與地○○合建土地地上建物所為私
  下典當或私相借貸，自未違反合建契約第九條約定，且該項查
  封現已啟封，不影響合建之進行。
四地○○承諾先為庚○○償還對敬偉公司債務，詎庚○○將系爭
  758號地移轉地○○後，地○○未依約履行，且表示不想繼續
  合建，並於83年6月29日將合建權利讓與庚○○等人，致庚○
  ○之土地遭敬偉公司查封。
五借貸關係與保證金為不同之法律關係，地○○依合建契約請求
  庚○○等人加倍返還借款，並無理由。而地○○交付保證金之
  目的在擔保其積極履約，依合建契約第19條約定，如地主違約
  ，須建商受有實際損害，地主始負雙倍賠償建商所受損害，而
  本件合建，縱部分地主違約，惟違約情事並不影響合建之進行
  ，地○○並未受損害。
六午○○、辛○○並未違約，地○○不得免其對午○○、辛○○
  給付義務，而合建契約第3條約定：倘地主所提供合建之土地
  不足1700坪時，則地主分得之建物面積亦按比例遞減，縱部分
  地主違約，地○○仍應於該不足1700坪之土地上履行合建契約
  之義務。
七合建土地縱經假處分或假扣押，僅係給付困難或一時性之給付
  不能，非永久不能，自不構成給付不能情形。
八伊等已將過戶文件交付地○○指定之代書，因代書未向國有財
  產局申購土地，自不能歸責於伊等，地○○之代書通知其餘地
  主丙○○於83年7月30日前往國有財產局繳款，惟地○○於同
  年6月29日已將合建權利讓與庚○○，其後並多次書立讓渡書
  ，將合建權利讓渡予庚○○，讓渡金並由一千萬元降至六百萬
  元，足見地○○已不想繼續合建，未指示洪燕鳳繼續辦理申購
  國有土地手續。
九兩造並未確定履行期，地○○催告伊等履約期限為20天，並不
  合理，且遲延後，須定相當期限催告而未履行始得解除契約，
  地○○並未定相當履行期限，所為解除契約並不合法。
十地○○申購國有土地，第一次未能全數購足，係可歸責地○○
  事由，而第二次申購未能如願，牽涉基隆市政府及國有財產局
  ，非可歸責於伊等，地○○以伊等違約解除契約，自有未合。
十一合建地主余壁仁係因地○○於簽約後無意繼續履行契約，始於
  83年12月1日以其土地設定扺押借款，並未違反合建契約第九
  條約定，且余壁仁借款後並無不履行還款義務情形。
、證據：除援用第一審所提證據外，補提移轉契約書、塗銷查
封函、合建契約書、讓渡書為證。
    理    由
一地○○主張：伊與庚○○等基隆市○○段753號等25筆土地地
  主於82年2月間簽訂合建契約，由地主提供上開25筆地及日後
  申購之12筆國有土地與伊合建，該25筆土地及日後申購12筆國
  有土地需合併興建，若其中部分地主未能提供土地合建，而使
  合建基地無法整合，合建目的即不能達成，伊為進行合建：(一)
  支付保證金予各該地主，其中庚○○受領一百五十萬元、午○
  ○受領二十萬元、辛○○受領七十五萬元；(二)為庚○○代繳房
  屋貸款利息三十二萬七千五百三十八元、代墊八十二年度房屋
  稅二千六百七十元；(三)貸款予庚○○五百七十萬元；(四)貸款予
  庚○○及現已故之余春益二百七十一萬五千元，用以申購國有
  土地及代書費（下稱申購國有土地借款）；(五)貸款予庚○○及
  余春益八百五十萬元，由庚○○、余春益與地上建物所有人協
  商拆除建物事宜（下稱建物拆除借款）；(六)貸款予午○○五十
  萬元、辛○○十萬元。系爭合建關係因(一)已判決確定之癸○○
  、申○○、酉○○、未○○之被繼承人余德興與已判決確定之
  丙○○、乙○○等人，未依合建契約第六條約定向國有財產局
  申購土地；(二)庚○○與已判決確定之申○○、亥○○、天○○
  未依合建契約第9條規定解除渠等與敬偉公司間合建契約，庚
  ○○之土地並遭敬偉公司查封；(三)已判決確定之余壁仁於簽立
  合建契約後，將土地設定扺押與第三人，伊雖催告上開地主履
  行契約，不獲置理，因前開地主違約結果，致合建目的無法完
  成，乃不可歸責於伊之事由，伊依法解除契約，違約之庚○○
  應依合建契約第13條約定加倍返還伊保證金；未違約之午○○
  、辛○○與伊相互免給付義務，午○○、辛○○受領保證金即
  為不當得利，應依不當得利法律關係返還保證金；庚○○亦應
  返還借貸款等情，依合建契約第13條、不當得利法律關係、消
  費借貸法律關係，請求(一)庚○○返還保證金一百五十萬元、借
  款五百七十萬元、代墊房貸利息三十二萬七千五百三十八元、
  代墊房屋稅款二千六百七十五元，合計七百五十三萬零二百零
  八元；(二)庚○○返還申購國有土地借款及建物拆除借款一千一
  百十二萬一千五百元中之二百八十萬三千七百五十元（地○○
  於原審請求庚○○、余春益共同給付上開款項半數五百六十萬
  七千五百元，即請求庚○○給付二百八十萬三千七百五十元）
  ；(三)午○○返還保證金、借貸款計七十五萬元之半數計三十五
  萬元；(四)辛○○返還保證金、借貸款計八十五萬元之半數計四
  十二萬五千元，及各該法定遲延利息之判決（原判決就地○○
  請求(一)部分，命庚○○返還保證金一百五十萬元、代墊房貸利
  息三十二萬七千五百三十八元、房屋稅二千六百七十五元及借
  款五百七十萬元中之二十萬元；請求(二)部分，命庚○○給付十
  七萬元；請求(三)、(四)部分，命午○○、辛○○如數給付，並加
  計法定遲延利息，駁回地○○其餘請求，庚○○、午○○、辛
  ○○各就敗訴部分聲明上訴、地○○就原審駁回請求庚○○返
  還借款五百五十萬元、駁回請求庚○○返還申購國有土地及拆
  除建物借款二百六十三萬三千七百五十元（0000000－000000
  ＝0000000）部分上訴，並擴張請求庚○○再給付申購國有土
  地及拆除建物借款八萬元（合計二百七十一萬三千七百五十元
  ）。地○○於原審並請求其餘共同被告給付部分，經原審判決
  確定，不在本件審判範圍。
二庚○○等人則以：伊等並未違反合建契約第6條、第9條約定，
  而已確定共同被告余壁仁於簽約後設定扺押權，並未違反合建
  契約第九條應將簽約前已設定扺押權登記塗銷之義務，合建地
  主未能申購國有土地並不影響合建進行，地○○解除契約不合
  法等語，資為抗辯。
三本件事實經過
(一)地○○與庚○○於80年11月6日簽立合建委託契約，約定由庚
  ○○負責其他地主簽約，地○○協助辦理國有土地合併證明以
  利地主購買，有關購買款項由地○○代墊，地○○並支付庚○
  ○五百五十萬元作為庚○○處理與敬偉公司以前簽立合建契約
  解約事宜，倘庚○○無法於獲准承購國有土地，繳交國有財產
  局土地價款前，完成與原合建公司解約時，則同意解除本約，
  而庚○○於同日簽立收到以華南銀行城東分行為付款人，票載
  發票日80年11月6日，面額五百五十萬元支票之收據予地○○
  （合建委託契約書，原法院卷(三)29頁；收據，原法院外放證物
  ）。
(二)庚○○於81年1月15日簽立收到二十萬元之收據予地○○，上
  載用途為暫借款（收據，原法院外放證物）。
(三)午○○於81年1月16日簽立收到五十萬元之收據予地○○（收
  據，原法院外放證物）。
(四)地○○自81年2月21日起至同年4月25日間，分別與庚○○、午
  ○○、辛○○及丑○○、申○○、子○○、丁○○、余壁仁、
  辰○○、巳○○、余佳倫、余泰賢、寅○○、壬○○、己○○
  、余進來、戌○○○、余李明、卯○○、余萬居（現已亡故，
  由戊○○繼承）、甲○、乙○○、丙○○、余德興（現已亡故
  ，由癸○○、申○○、酉○○、未○○繼承）、亥○○、天○
  ○地主簽立合建契約，由地主提供土地，地○○出資合建大樓
  ，約定（外放房地合建契約書）：
(1)地主提供土地含申購之國有地約1700坪。
(2)地○○出資在地主所提供建地內，興建鋼筋混凝土結構大樓數
  座。
(3)地主以立體平均分得樓上建坪3680坪（內含陽台及8％以下之
  公共設施），另分得地下二樓停車位40位，上列建物乃地主以
  提供建地1700坪換得，倘地主所提供合建之土地不足1700坪時
  ，則地主應分得之建物面積亦按比例遞減之。
(4)地○○提供五千萬元正，作為保證金（按各人所有持分平均分
  攤應得之保證金）。
(5)地○○另補貼二千五百萬元正，作為拆遷補償費，於地主等領
  到補償費後二週搬遷完畢，交地○○拆屋整地。
(6)國有土地由地主在一個月內負責提出申購，地○○協助辦理合
  併證明，承購費用由地○○墊付，由地主提供土地融資貸款中
  償還地○○。地○○應於國有土地承購完成後兩週內，提出建
  築執照申請，並於建照核准後，三個月內申報開工。
(7)簽約後三十天內，地主應將合建土地、地上物於簽約前所辦理
  之扺押權、典權或違反合建行為之設定登記，全部負責塗銷，
  或以本合建土地地上建物所為之私下典當，私相借貸亦一併理
  清。
(8)地主若其中一位違約，該違約戶應負加倍賠償責任。
(9)地主所提供之本契約合建土地，保證產權清楚，無任何糾紛或
  糾葛外，自本契約訂立後絕不將上列合建土地之權利讓與他人
  或與第三者簽訂買賣契約或合建契約或辦理扺押權，典權或損
  害合建行為等，否則地○○所遭受之損失，地主應加倍賠償並
  以違約論。
(五)地○○已依合建契約約定，給付合建保證金，其中庚○○受領
  一百五十萬元、午○○受領二十萬元、辛○○受領七十五萬元
  （兩造不爭執；收據，原法院外放證物）。
(六)地○○自82年4月10日起按月匯款予庚○○供庚○○清償房屋
  貸款，金額合計三十二萬七千五百三十八元（庚○○自認；電
  匯單，原法院卷外放證物）。
(七)辛○○於81年5月13日簽立收到十萬元之收據予地○○，上載
  用途為借款（收據，原法院外放證物）。
(八)庚○○及余春益於81年4月29日簽立收到二百二十五萬元之收
  據予地○○，上載用途為工建段778等地號地上物保證金，余
  財一百萬元、余延財二十五萬元、吳枝福一百萬元（收據，原
  法院外放證物）。
(九)庚○○及余春益於81年5月13日簽立收到四十五萬元之收據予
  地○○，上載用途為徐新欽、余春長等二位地上物保證金，余
  新欽二十萬元、余春長二十五萬元（收據，原法院外放證物）
  。
(十)庚○○及余春益於81年7月13日簽立收到三百五十萬元之收據
  予地○○，上載用途為白清田五十萬元、張丁財一百五十萬元
  、張買一百五十萬元（收據，原法院外放證物）。
(十一)庚○○及余春益於81年7月17日簽立收到一百五十萬元之收據
  予地○○，上載用途為張楊省地上物保證金（收據，原法院外
  放證物）。
(十二)余春益於81年4月2日簽立收到五十萬元之收據予地○○，上載
  用途為購買辛○○座落158–1號地上物（收據，原法院外放證
  物）。
(十三)訴外人徐新欽於81年1月23日簽立收到三十萬元之收據予地○
  ○（收據，原法院外放證物）。
(十四)庚○○及余春益於81年10月2日簽立收到十五萬元之收據予地
  ○○，上載用途為代墊代書費（收據，原法院外放證物）。
(十五)庚○○由鄰居代收並簽立81年12月3日收到四十萬元之收據予
  地○○，上載用途為國有土地庚○○十七萬元、申○○十八萬
  七千元、餘額為租約計十六位，以上之暫借款（收據，原法院
  外放證物）。
(十六)庚○○及余春益於82年11月9日簽立收到五十萬元之收據予地
  ○○，上載用途為代墊申購國有土地代書費與規費（收據，原
  法院外放證物）。
(十七)庚○○及余春益於82年12月3日簽立收到五萬元之收據予地○
  ○，上載用途為代墊申購國有土地代書費與規費（收據，原法
  院外放證物）。
四本件爭點及本院判斷
(一)地○○可否解除契約？
(1)查地○○自81年2月21日起至同年4月25日間，分別與庚○○、
  午○○、辛○○等地主簽立合建契約，由地主提供土地，地○
  ○出資合建大樓，約定由地○○出資在地主所提供建地及申購
  之國有地約1700坪之土地內興建鋼筋混凝土結構大樓數座，地
  ○○提供五千萬元正，作為保證金，保證金按地主持有土地應
  有部分比例攤得，地主若其中一位違約，該違約戶應負加倍賠
  償責任，地主所提供之本契約合建土地，保證產權清楚，無任
  何糾紛或糾葛外，自本契約訂立後絕不將上列合建土地之權利
  讓與他人或與第三者簽訂買賣契約或合建契約或辦理扺押權，
  典權或損害合建行為等，否則地○○所遭受之損失，地主應加
  倍賠償並以違約論，如前述，則系爭合建案，自應由全部地主
  依合建契約提供土地、申購國有土地供合建，始符合建本旨，
  倘其中一名地主未依約提供或未向國有財產局申購國有地合建
  ，即應認為提供土地之地主違約，至契約中約定「地主以立體
  平均分得樓上建坪3680坪（內含陽台及8％以下之公共設施）
  ，另分得地下二樓停車位40位，上列建物乃地主以提供建地
  1700坪換得，倘地主所提供合建之土地不足1700坪時，則地主
  應分得之建物面積亦按比例遞減之」，乃係就地主已依約提供
  土地及向國有財產局申購土地提供合建，經測量結果仍未及
  1700坪時，地主所得分得建物之面積應按比例遞減之約定而已
  ，尚非若其中部分地主未依約提供土地或申購國有地致土地不
  足1700坪時，地○○仍有出資興建義務，庚○○、午○○、辛
  ○○辯稱合建契約係各別訂立，並無其中部分地主違約，地○
  ○得據為解約依據，且合建面積若未達1700坪，地○○仍應在
  該不足1700坪土地上履行合建義務云云，不足採信。
(2)查系爭合建契約關於地主應提供合建之國有土地，係約由地主
  在一個月內負責提出申購，地○○協助辦理合併證明，承購費
  用由地○○墊付，由地主提供土地融資貸款中償還地○○。地
  ○○應於國有土地承購完成後兩週內，提出建築執照申請，並
  於建照核准後，三個月內申報開工，如前述，則有關合建土地
  之國有地部分，地○○僅負協助並代墊承購費用義務，仍應由
  地主負責申購。而合建土地部分國有地，固已完成申購手續，
  惟其中基隆市○○段759號、760–5號地申購，經國有財產局
  於83年6月30日通知應於同年7月30日前一次繳清款項，地○○
  委任之代書洪燕鳳乃通知地主丙○○、乙○○、余德興（繼承
  人為癸○○、申○○、酉○○、未○○），惟丙○○等人並未
  將相關文件交付洪燕鳳代書，致未能完成申購，已經洪燕鳳於
  原審結證在卷（原法院85年7月23日言詞辯論筆錄），原判決
  因而判決命丙○○等人應返還合建保證金，丙○○提起上訴後
  復撤回上訴而告確定，則丙○○等人違反申購國有地供合建堪
  予認定。
(3)庚○○等人雖辯稱地○○分別於83年6月29日、同年11月29日
  、84年5月5日出具讓渡書予庚○○，顯無意繼續合建，縱丙○
  ○等人未於83年7月30日前交什申購國有地文件，地主亦未違
  約云云。惟查該83年6月29日讓渡書記載「本人（地○○）同
  意讓渡與庚○○等人所簽訂之基隆市七堵區○○○○段753地
  號等合建案，自即日起至83年8月28日止，有效期限二個月，
  有關讓渡細節當面會商」；83年11月29日之讓渡書記載「本人
  （地○○）同意讓渡與庚○○等人所簽訂之基隆市七堵區○○
  ○○段753地號等合建案，讓渡權利金新臺幣一千萬元，有效
  期間自即日起至83年12月31日止」；84年5月5日讓渡書記載「
  本人（地○○）同意讓渡與庚○○等人所簽訂之基隆市七堵區
  ○○○○段753地號等合建案，讓渡權利金新臺幣六百萬元，
  有效期間自即日起至84年5月20日止」，有上開讓渡書（原法
  院卷(四)133頁以下）可稽。依讓渡書所載，地○○係欲將與地
  主合建之權利出讓與地○○會商讓渡細節或願出價一千萬元（
  嗣減為六百萬元）之人，而非將本件合建權利讓與庚○○，而
  在地○○將合建契約權利合法讓與第三人之前，地主仍有依合
  建契約提供土地、申購國有地供地○○興建大樓之義務，丙○
  ○等人未依約申購國有地，地主即屬違約，庚○○等人辯稱地
  ○○已將合建權利讓與庚○○，丙○○等人未提出申購文件購
  買國有土地，非屬違約云云，亦不足採。
(4)又庚○○參與合建之基隆市○○段871、758、758–1、758–2
  、775、765、767、753、755、756號地，經敬偉公司聲請臺灣
  基隆地方法院查封登記，定於85年11月18日進行第一次拍賣，
  有地○○提出臺灣基隆地方法院民事執行處通知可稽，堪信為
  真實。而合建地主提供之合建土地，應保證產權清楚，無任何
  糾紛或糾葛，為合建契約所明定，如前述，庚○○所有上開土
  地既經查封，庚○○在撤銷查封前，於法已陷於給付不能狀態
  ，而應認違反合建契約。庚○○雖辯稱地○○同意代伊償還敬
  偉公司，卻因故未為履行，致遭敬偉公司查封，顯可歸責於地
  ○○，且該項查封嗣已啟封，一時不能狀況已經消滅，地○○
  不得解約云云，惟庚○○就所辯地○○同意代伊償還對敬偉公
  司債務並未舉證證明，且庚○○所有土地遭敬偉公司查封，至
  88年始行啟封（見原法院卷(三)46頁），已在地○○84年1月31
  日解約意思表示之後甚久，庚○○所辯自不足採信。
(5)按契約當事人之一方遲延給付者，他方當事人得定相當期限，
  催告其履行，如於期限內不履行時，得解除契契約；因可歸責
  於債務人之事由致給付不能者，債權人得解除契約，民法第
  254條、256條分別定有明文。合建地主丙○○等人未依約申購
  國有土地供合建、庚○○供合建土地遭第三人查封，地○○委
  任律師於83年9月7日催告丙○○等人辦理申購國有土地，丙○
  ○等人仍未辦理，地○○乃於同年10月14日解除與丙○○等人
  及庚○○間合建契約，有各該律師函可稽，地○○解除契約並
  無不合。
(6)午○○、辛○○雖無違約事實，惟丙○○等人、庚○○違反合
  建契約，該部分合建契約既經解除，系爭合建案即無從達其目
  的，應認地○○出資合建義務因不可歸責於己之事由而給付不
  能，與午○○、辛○○相互免除對待給付義務。
(二)地○○得請求庚○○等人返還之金額？
(1)地○○得請求午○○返還之金額
  地○○主張曾支付午○○保證金二十萬元並貸款予午○○五十
  萬元之事實，有保證金收據、借款收據為證，並為午○○所未
  爭執，堪信為真實。就保證金部分，因系爭合建契約已經給付
  不能，地○○得依民法第266條第2項規定請求返還；就午○○
  向地○○借款部分，並未約定清償期限，而經地○○於88年4
  月27日以準備書狀催告午○○於一個月後五日內返還，有該準
  備書狀可稽，午○○迄未返還，地○○得依消費借貸法律關係
  請求返還。則地○○請求午○○返還保證金及借款各半數計三
  十五萬元，依上開說明，並無不合。
(2)地○○得請求辛○○返還之金額
  地○○主張曾支付辛○○保證金七十五萬元並貸款予辛○○十
  萬元之事實，有保證金收據、借款收據為證，並為辛○○所自
  認，堪信為真實。就保證金部分，因系爭合建契約已經給付不
  能，地○○得依民法第266條第2項規定請求返還；就辛○○向
  地○○借款部分，並未約定清償期限，而地○○於88年4月27
  日以準備書狀催告辛○○於一個月後五日內返還，有該準備書
  狀可稽，辛○○迄未返還，地○○得依消費借貸法律關係請求
  返還。則地○○請求辛○○返還保證金及借款各半數計四十二
  萬五千元，亦無不合。
(3)地○○得請求庚○○返還之金額
系爭合建契約約定若地主中任一位違約，該違約戶應負加倍賠
  償責任（合建契約第13條），如前述，庚○○之土地遭敬偉公
  司查封，而不能給付，經地○○解除契約，而地○○已經付庚
  ○○保證金一百五十萬元，經庚○○自認，則地○○依上開約
  定請求庚○○返還保證金一百五十萬元即無不合。
又地○○曾貸予庚○○二十萬元，並代庚○○償還房屋貸款本
  息計三十二萬七千五百三十八元，如前述，其中償還房貸本息
  及支付房屋稅，性質上係地○○貸與庚○○之借款，為庚○○
  自認（原法院卷(四)21頁言詞辯論狀），地○○於88年4月27日
  以準備書狀催告庚○○於一個月後五日內返還，有該準備書狀
  可稽，庚○○迄未返還，地○○得依消費借貸法律關係請求庚
  ○○返還上開借款計五十二七千五百三十八元
  （200000＋327538＝527538）。至地○○主張代庚○○支付82
  年度房屋稅二千六百七十元，未據地○○舉證證明，此部分主
  張不足採信。
地○○主張訴外人余財等人係系爭土地上地上物所有權人，庚
  ○○、余春益出面保證與余財等地上物所有權人協商拆除地上
  物以利工程進行，伊因而交付建物拆除借款八百五十萬元予庚
  ○○、余春益等情，固有地○○提出如兩造不爭事實經過欄第
  (八)至(十三)項所示收據為證，惟上開(十三)收據係徐新欽簽收，非庚○
  ○、余春益簽收，其餘收據用途欄或載明供訴外人徐新欽、余
  春長、張楊省地上物保證金，或載明係購買辛○○地上物，或
  載明由訴外人白清田、張丁財、張買取得，依上開收據記載，
  無從證明地○○與庚○○、余春益就八百五十萬元有消費借貸
  之意思存在，而拆除地上物以供地○○興建房屋，為有利地○
  ○之舉，常情上庚○○、余春益無向地○○借款供余財等人拆
  除房屋之必要，地○○又未能舉證證明交付八百五十萬元予庚
  ○○、余春益係供借貸之用，此部分主張即不足採信。
地○○另主張貸款二百七十一萬五千元予庚○○、余春益用以
  申購國有土地及代墊代書費用一節，提出兩造不爭事實經過欄
  第(十四)至(十七)項所示收據及國有財產局繳款書為證，查其中(十五)四十
  萬元收據中十七萬元係庚○○購買國有土地暫借款，經庚○○
  自認外，餘二十三萬中十八萬七千元載明供申○○購買國有地
  之暫借款，餘額則為土地承租戶暫借款，該二十三萬元即難認
  係庚○○向地○○之借款；又(十四)、(十六)、(十七)收據均載明「代墊代
  書費」、「代墊申購國有地土地代書費與規費」，而地○○本
  有墊付申購國有土地費用之義務，該(十四)、(十六)、(十七)收據所載文義
  ，應係地○○履行其合建契約義務所為支出，而非因消費借貸
  關係貸與庚○○、余春益之款項，地○○此部分主張不足採信
  。
地○○復主張貸與庚○○五百五十萬元，雖據提出庚○○於80
  年11月6日簽立收到面額五百五十萬元支票之收據為證，惟地
  ○○曾與庚○○於80年11月6日簽立合建委託契約，於該合建
  委託契約中約定由庚○○負責其他地主簽約，地○○協助辦理
  國有土地合併證明以利地主購買，有關購買款項由地○○代墊
  ，地○○並支付庚○○五百五十萬元作為庚○○處理以前與敬
  偉公司簽約之解約事宜，倘庚○○無法於國有土地承購完成，
  欲繳交國有財產局土地價款前，完成與原合建之敬偉公司解約
  時，則同意解除本約，如前述，該五百五十萬元收據簽立時間
  與前述合建委託契約簽立時間相同，亦與合建契約所載地○○
  交庚○○處理前約解約金額相符，可推知地○○交付庚○○五
  百五十萬元之目的係為供庚○○解除與敬偉公司原來合建契約
  之用，而非與庚○○有該五百五十萬元消費借貸關係存在，地
  ○○本於消費借貸關係請求庚○○返還該五百五十萬元，即屬
  無據。至於庚○○若未解除與敬偉公司合建契約，地○○可否
  解除上開合建委託契約而請求庚○○返還該五百五十萬元，為
  別一法律問題，非本件所應審酌，附此敘明。
五綜上所述，地○○雖與地主分別簽立合建契約，惟係為達同一
  合建目的，倘其中一位地主未依約履行合建義務，本件合建即
  難以達成目的，而合建地主丙○○等人未依約申購國有土地供
  合建、庚○○供合建土地遭第三人查封，經地○○催告丙○○
  等人辦理申購國有土地，丙○○等人仍未辦理，地○○乃依法
  解除與丙○○等人及庚○○間合建契約，午○○、辛○○雖未
  違反契約，惟合建目的既已不能達成，仍應將所受領之保證金
  依不當得利法律關係返還地○○；庚○○違反合建契約，地○
  ○得依合建契約約定請求庚○○賠償相當於保證金之損害；又
  庚○○等人向地○○借得款項，未約定清償期限，地○○經定
  一個月以上期限催告庚○○等人返還，並無不合，則地○○依
  解約後回復原狀及消費借貸關係請求(一)午○○返還保證金半數
  即十萬元、借款半數即二十五萬元，其中保證金部分自起訴狀
  繕本送達翌日即85年1月7日、借款部分自催告一個月又五日期
  滿翌日即88年6月2日起，均至清償日止，按週年利率5％計算
  之利息；(二)辛○○返還保證金半數即三十七萬五千元、借款半
  數即五萬元，其中保證金部分自起訴狀繕本送達翌日即85 年1
  月7日、借款部分自催告一個月又五日期滿翌日即88年6月2日
  起，均至清償日止，按週年利率5％計算之利息；依合建契約
  第13條約定及消費借貸關係請求庚○○(一)返還保證金一百五十
  萬元及自起訴狀繕本送達翌日即85年1月7日起至清償日止，按
  週年利率5％計算之利息(二)返還借款五十二萬七千五百三十八
  元及自催告期滿翌日即88年6月2日起至清償日止，按週年利率
  5 ％計算之利息(三)返還借款十七萬元及自起訴狀繕本送達後一
  個月翌日即85年2月7日起至清償日止，按週年利率5％計算之
  利息，即無不合，應予准許，其請求超過上開應准許部分，於
  法無據，不應准許。原判決就上開應准許部分，為地○○勝訴
  判決，並依聲請分別為以供擔保為條件之假執行宣告及免為假
  執行之諭知，洵屬正當，庚○○等人就此部分原判決聲明上訴
  ，求予廢棄，為無理由，應予駁回；至原判決命(一)午○○給付
  自85年1月7日至88年6月1日止以十萬元按週年利率5％計算之
  利息；(二)辛○○給付自85年1月7日至88年6月1日止以五萬元按
  週年利率5％計算之利息；(三)庚○○給付82年度房屋稅二千六
  百七十元及其利息，並為假執行及免假執行宣告，尚有違誤，
  庚○○等人就此部分上訴，聲明廢棄，非無理由，爰由本院廢
  棄此部分原判決，改判駁回地○○此部分之訴及假執行之聲請
  ；而地○○上訴及擴張聲明請求庚○○再給付五百五十萬元、
  二百七十一萬三千七百五十元本息，並無理由，應予駁回。
六據上論結，本件庚○○等人上訴為一部無理由、一部有理由；
  地○○上訴及擴張聲明為無理由，依民事訴訟法第486之1第
  1項、第449條第1項、第450條、第79條、第85條第1項前段，
  判決如主文。
中　　華　　民　　國　　94　　年　　5 　　月　　3 　　日
                  民事第十庭審判長法　官  黃熙嫣
　　　　　　　　　　　        　　法　官  李昆曄
　　　　　　　　　　　      　　　法　官  鄭傑夫
正本係照原本作成。
如不服本判決，應於收受送達後20日內向本院提出上訴書狀，其
未表明上訴理由者，應於提出上訴後20日內向本院補提理由書狀
（均須按他造當事人之人數附繕本）上訴時應提出委任律師或具
有律師資格之人之委任狀；委任有律師資格者，另應附具律師資
格證書及釋明委任人與受任人有民事訴訟法第466條之一第一項
但書或第二項（詳附註）所定關係之釋明文書影本。
中　　華　　民　　國　　94　　年　　5 　　月　　6 　　日
　　　　　　　　　　　　　　　　　書記官  劉家聲
附註：
民事訴訟法第四百六十六條之一（第一項、第二項）：
對於第二審判決上訴，上訴人應委任律師為訴訟代理人。但上訴
人或其他法定代理人具有律師資格者，不在此限。
上訴人之配偶、三親等內之血親、二親等內之姻親，或上訴人為
法人、中央或地方機關時，其所屬專任人員具有律師資格並經法
院認為適當者，亦得為第三審訴訟代理人。
